臺灣高等法院臺南分院民事判決　九十三年度上字第一八七號　Ｊ
　　　上 訴 人　甲　○　○
　　　被上訴人　乙　○　○
右當事人間請求清償債務事件，上訴人對於中華民國九十三年九月十日臺灣臺南地方
法院第一審判決（九十三年度訴字第七二二號）提起上訴，本院於九十三年十一月三
十日言詞辯論終結，茲判決如下：
      主    文
原判決關於命上訴人給付超過新台幣肆佰伍拾伍萬元及自民國九十年十一月十五日起
至清償日止，按年息百分之六計算之違約金部分，及訴訟費用之裁判均廢棄。
右開廢棄部分，被上訴人在第一審之訴駁回。
其餘上訴駁回。
第一、二審訴訟費用由上訴人負擔。
      事實及理由
一、本件被上訴人起訴主張：上訴人於民國九十年八月十三日，向被上訴人借款新台
    幣（下同）五百萬元，並簽發九十年八月十五日，到期日為九十年十一月十四日
    之同金額本票一紙交付被上訴人，上訴人又將其所有坐落台南縣新營市○○段六
    一０之六地號土地為被上訴人設定抵押權，約定利率為月息百分之三，借款期間
    為三個月，應於九十年十一月十四日清償，三個月利息四十五萬元已先行扣除，
    被上訴人實際交付四百五十五萬元予上訴人。兩造並約定上訴人如逾期清償，應
    按月依百分之三計算給付違約金，嗣上訴人並未依約清償，爰起訴請求上訴人應
    給付借款本金四百五十五萬元，及自遲延清償時起，即九十年十一月十五日起至
    清償日止，依本金四百五十五萬元計算年息百分之三十六之違約金。原審為上訴
    人全部敗訴之判決，上訴人提起上訴，被上訴人求為判決駁回上訴人之上訴。
二、上訴人對於被上訴人主張之借貸及遲延清償之事實不為爭執，惟主張兩造並無違
    約金之約定，如其應負遲延清償責任，應依法定遲延利息年利率百分之五計算，
    且一般銀行放款年利率均不高於百分之七，存款利率更低於百分之二，被上訴人
    主張依年利率百分之三十六計算違約金顯然過高，應予酌減等語資為抗辯。爰提
    起上訴，聲明求為判決：原判決廢棄，被上訴人在原審之訴駁回。
三、查被上訴人主張之前開借貸及遲延清償之事實為上訴人所不爭執，並有抵押權設
    定契約書及本票在卷可稽（見原審卷第八、十頁反面），自堪信為真實。兩造雖
    約定上訴人向被上訴人借貸五百萬元，惟被上訴人預扣四十五萬元，實際僅交付
    四百五十五萬元予上訴人，此為被上訴人所自認，關於預扣之四十五萬元，有違
    民法第二０六條所定以折扣方法巧取利益，應為無效。是本件借貸本金為四百五
    十五萬元。
四、次查被上訴人主張兩造間有違約金約定之事實，雖為上訴人所否認，惟依兩造所
    訂抵押權設定契約約書載明：「逾期願按月支付百分之三違約金」，並據為兩造
    辦理借款及抵押權設定之代書陳耀宗於原審證稱：兩造有約定違約金，違約金按
    月息三分（即年息百分之三十六）計算等語（見原審卷第二八頁），是被上訴人
    主張兩造有違約金之約定，即可採信。惟按約定之違約金額過高者，法院得減至
    相當之數額，民法第二百五十二條定有明文。違約金除作為債務人不履約之賠償
    性質外，尚有催促債務人確實履約之作用存在，違約金是否過高，仍應依一般社
    會觀念衡之，不能僅憑當事人之約定，即認為當事人應依約履行。蓋立於經濟上
    弱者之當事人在立約時，不得不忍受高額之違約金約定，以博得借貸，故違約金
    約定易為經濟上強者之當事人所圖，並利用為巧取重利之途徑。故違約金是否過
    高、是否相當，應依一般客觀事實、社會經濟狀況及當事人所受損害等情形以為
    酌定，而非以當事人約定為標準（最高法院四十九年度台上字第八０七號判決參
    照）。而金錢借貸之給付遲延損害，一般而言僅為利息，且經本院向台灣銀行台
    南分行查詢本件借貸成立時之抵押放款年利率，在九十年八月二十一日之前為７
    ‧００２％，九十年八月二十一日之後為６‧９９％，本件言詞辯論終結時，即
    九十三年十一月三十日為６‧３４％；再參酌被上訴人就本件借貸已另依非訟事
    件程序，聲請原法院為本票強制執行之裁定確定，被上訴人就本件借貸已另取得
    自九十年十一月十五日起至清償日，按年利率６％計算利息之執行名義，此有被
    上訴人所提債權憑證影本可稽（見原審卷第七頁），況被上訴人就上訴人所有坐
    落台南縣新營市○○段六一０之六地號土地並設定五百萬元之抵押權，本院審酌
    以上各情，及兩造經濟上強弱之勢，認以年利率６％計付違約金方為允當。
五、原審未察，遽認上訴人應依年息百分之三十六計付違約金，係符合公平及一般社
    會觀念云云而未予酌減，尚有未洽。從而，被上訴人依借貸契約之法律關係，請
    求上訴人應給付伊四百五十五萬元及自九十年十一月十五日起至清償日止，按年
    利率百分之六計算之違約金，為有理由，應予准許，其餘逾此部分之請求，為無
    理由，不應准許。原審就上開應予准許部分為上訴人敗訴之判決，經核並無違誤
    ，上訴意旨指摘原判決此部分不當，求予廢棄改判，非有理由，應予駁回。另原
    審就上開不應准許部分為上訴人敗訴之判決，則有未洽，上訴意旨指摘原判決此
    部分不當，求予廢棄改判，為有理由，自應由本院將原判決此部分予以廢棄，改
    判如主文第二項所示。
六、本件事證已臻明確，兩造所提其餘攻擊防禦方法及舉證，核與判決結果不生影響
    ，爰不逐一論述，併此敘明。
據上論結，本件上訴為一部有理由，一部無理由，依民事訴訟法第四百四十九條第一
項、第四百五十條、第七十九條，判決如主文。
中　　　華　　　民　　　國　　九十三　　年　　　十二　　　月　　十四　　日
　　　　　　　　　　　　　　　　　　臺灣高等法院臺南分院民事第二庭
~B1審判長法官　吳　　志　　誠
~B2　　　法官　周　　素　　秋
~B3　　　法官　楊　　省　　三
右為正本係照原本作成。
如對本判決上訴，須於判決送達後二十日內向本院提出上訴狀，未表明上訴理由者，
應於上訴後二十日內向本院提出理由書。
中　　　華　　　民　　　國　　九十三　　年　　 十二　　 月　　 十五　　 日
~B法院書記官　謝　　淑　　玉
